【裁判字號】    98,上,1
【裁判日期】    990831
【裁判案由】    損害賠償等
【裁判全文】
臺灣高等法院民事判決                     98年度上字第1號
上  訴  人  甲○○
訴訟代理人  鍾周亮    律師
被 上 訴人  己○○
            丙○○
            乙○○
            丁○○
共      同
訴訟代理人  張菊芳    律師
被 上 訴人  戊○○
訴訟代理人  乙○○
上列當事人間損害賠償等事件，上訴人對於中華民國97年7月31
日臺灣臺北地方法院95年度訴字第11898號第一審判決提起上訴
，經本院於99年8月17日言詞辯論終結，判決如下：
    主  文
上訴駁回。
第二審訴訟費用上訴人負擔。
    事實及理由
壹、程序方面：
    按當事人在第二審為訴之變更或追加，非經他造同意，不得
    為之。但請求之基礎事實同一者、擴張或減縮應受判決事項
    之聲明者，不在此限。民事訴訟法第466條第1項、第255條
    第1項第2款、第3款分別定有明文。本件上訴人於原審起訴
    請求：
    一、先位聲明：
    (一)確認上訴人就被繼承人屈文波如原判決附表一、二、三所
      示之銀行存款有6分之1應繼分。
    (二)請准予分割被繼承人屈文波所遺如原判決附表一、二、三
      所示之銀行存款，並按兩造應繼分各6分之1比例分配之。
    (三)被上訴人應就上開本息之應繼分協同上訴人辦理繼承登記
      。
    (四)被上訴人己○○與被上訴人乙○○、丁○○、丙○○應連
      帶給付上訴人新臺幣(下同)386,500元，並自起訴狀繕本
      送達翌日起至清償日止，按年息百分之5計算之利息。
    (五)被上訴人己○○應給付上訴人4,269,902元，並自起訴狀
      繕本送達翌日起至清償日止，按年息百分之5計算之利息
      。
    (六)第4、5項請准供擔保，宣告假執行。
    二、備位聲明：
    (一)確認上訴人就被繼承人屈文波如原判決附表一、二、三所
      示之銀行存款有6分之1應繼分，及就台北市○○○路155
      巷66弄48號之3號房屋（以下連同基地即坐落台北市○○
      區○○段一小段670－4地號及670－31地號之土地合稱系
      爭敦化北路房地）有百分之47.08之應繼分。
    (二)請求准予分割被繼承人屈文波所遺如原判決附表一、二、
      三所示之銀行存款，並按兩造應繼分各6分之1比例分配之
      。
    (三)被上訴人應就上開本息之應繼分及房地之應繼分協同上訴
      人辦理繼承登記。
    (四)被上訴人己○○與被上訴人乙○○、丁○○、丙○○應連
      帶給付上訴人386,500元，並自起訴狀繕本送達翌日起至
      清償日止，按年息百分之5計算之利息。
    (五)第4項請准供擔保，宣告假執行。
    嗣於本院審理中變更其聲明為：(見本院卷四第284-287頁、
    第470頁背面)
    一、先位聲明：
    (一)原判決廢棄。
    (二)請准將兩造被繼承人屈文波所遺如附表一之財產依下列方
      法予以分割：
    1.被繼承人屈文波所遺如附表一編號一、二、三所示之銀行
      存款，按兩造應繼分各6分之1比例分割取得。
    2.被繼承人屈文波所遺如附表一編號四對被上訴人己○○、
      乙○○、丁○○、丙○○請求連帶給付2,235,000元，並
      自起訴狀繕本送達翌日起至清償日止，按年息百分之5計
      算之利息之債權，應按兩造應繼分各6分之1比例分割取得
      。
    3.(1)被繼承人屈文波所遺如附表一編號五對被上訴人己○○
      請求4,269,902元，及自起訴狀繕本送達翌日起至清償日
      止，按年息百分之5計算之利息之債權，分歸上訴人所有
      。(2)被上訴人戊○○應代位其被繼承人屈宇傑及被上訴人
      己○○、乙○○、丁○○、丙○○應就被繼承人屈文波所
      遺如附表一編號六之系爭敦化北路房地(含頂樓加蓋部分)
      辦理繼承登記後，及被上訴人戊○○應代位其被繼承人屈
      宇傑及被上訴人己○○、乙○○給付丙○○500,000元後
      ，就上開房地各按應有部分5分之1比例保持共有。
    二、備位聲明：
    (一)原判決廢棄。
    (二)請准將兩造被繼承人屈文波所遺如附表一之財產依下列方
      法予以分割：
    1.被繼承人屈文波所遺如附表二編號一、二、三所示之銀行
      存款，按兩造應繼分各6分之1比例分割取得。
    2.被繼承人屈文波所遺如附表二編號四對被上訴人己○○、
      乙○○、丁○○、丙○○請求連帶給付2,235,000元，並
      自起訴狀繕本送達翌日起至清償日止，按年息百分之5計
      算之利息之債權，應按兩造應繼分各6分之1比例分割取得
      。
    3.被上訴人戊○○應代位其被繼承人屈宇傑及被上訴人己○
      ○、乙○○、丁○○、丙○○應就被繼承人屈文波所遺如
      附表二編號五之系爭敦化北路房地(含頂樓加蓋部分)辦理
      繼承登記後，及被上訴人戊○○應代位其被繼承人屈宇傑
      及被上訴人己○○、乙○○、丁○○及上訴人給付丙○○
      500,000元後，就上開房地上訴人應有部分萬分之2541，
      被上訴人各按應有部分萬分之1491.8比例保持共有。
    核上訴人請求之基礎事實同一，屬減縮應受判決事項之聲明
    ，依上開規定，於法並無不合，應予准許，合先敘明。
貳、實體方面：
一、上訴人起訴主張：
  (一)被繼承人屈文波於民國(下同)94年1月8日死亡，兩造為其繼
    承人及代位繼承人。屈文波生前曾書立日期為84年9月1日之
    遺書乙紙（下稱系爭遺囑），第1條記載：「南京東路五段
    328號10樓房屋（以下連同基地合稱系爭南京東路房地）分
    給兒子甲○○」，第2條記載：「系爭敦化北路房地分給乙
    ○○、屈宇傑、丙○○、丁○○四人，屋頂是丙○○自己錢
    蓋的，由乙○○負責處理後多給他50萬元，再四人平均分配
    。」，第3條記載：「銀行存款作我（即屈文波）和你媽（
    即被上訴人己○○）的喪事費用由乙○○全權負責」。系爭
    遺囑係由屈文波親自書寫、簽章，己○○亦蓋印鑑章於其上
    ，就己○○部分因不符合自書遺囑之方式，應屬無效。惟屈
    文波部分因符合自書遺囑之方式，該遺囑為有效，而己○○
    於屈文波有效之遺囑簽章，應認其就屈文波之遺囑內容同意
    並無異議。系爭南京東路房地係屈文波買給上訴人而掛名登
    記於己○○名下，縱認非屈文波所有，然繼承開始後己○○
    繼受屈文波同意上開房地分與上訴人之義務，而上開房地因
    九二一大地震倒塌致發放補償費4,069,902元（即現金補償
    額度3,839, 061元加上土地增值稅溢扣款230,841元），及
    車位訂金20萬元之退還，共4,269,902元，該補償金既為系
    爭南京東路房地型態上之變更，依系爭遺囑第1條應分歸予
    上訴人。若認系爭南京東路房地非屈文波所有、又非屬己○
    ○應繼受之義務，探究系爭遺囑之真意，上訴人就房地產部
    分應繼分之比例應為「南京東路房地/南京東路房地＋(敦化
    北路房地－被上訴人丙○○出資興建部分)」，其中系爭南
    京東路房地價值為4,269,902元，系爭敦化北路房地為13,03
    3,973元，丙○○出資興建部分為50萬元，故上訴人之應繼
    分比例為25.41%。
  (二)屈文波所遺於台灣銀行敦化分行（下稱台灣銀行）之存款本
    息為928,879元，台北富邦銀行敦化分行（下稱富邦銀行）
    之存款本息為67,639元，大眾銀行敦化分行（下稱大眾銀行
    ）之存款本息為1,043元，上訴人有6分之1應繼分，依民法
    第824條第2項第1款規定，上訴人自得請求裁判分割。又屈
    文波生前在大眾銀行帳號000000000000有4筆定存單，遭被
    上訴人擅領存款共2,235,000元，屈文波死後被上訴人復於
    94年1月20日擅自領取84,000元，共盜領2319,000元，被上
    訴人應返還上訴人應繼分6分之1應得之金額即386,500元。
    另屈文波雖曾匯款3,000,000元至被上訴人乙○○帳戶，而
    由乙○○領出及匯款予上訴人之合會會員，惟上開金額係屈
    文波贈予上訴人之款項，且交付金錢款項並非消費借貸所特
    有，尚難謂屈文波與上訴人間，及乙○○與上訴人間已成立
    消費借貸契約等情。
  (三)爰依民法第1164條、第830條第2項、第824條第2項、第179
    條、第184條第1項前段、第185條第1項、第767條、第1148
    條、第1151條、第1146條規定，求為命：1.先位聲明：(1)確
    認上訴人就屈文波如原判決附表一、二、三之存款本息，共
    有6分之1之應繼分。(2)請准就屈文波所留遺產內如原判決附
    表一、二、三之存款本息，分歸與兩造等人，兩造各分得
    154,813元、11,273元、173元。(3)被上訴人應就上開應繼分
    協同上訴人辦理繼承登記。(4)己○○與被上訴人乙○○、丁
    ○○、丙○○應連帶給付上訴人386,500元，並自94年6月24
    日起至清償日止，按年息百分之5計算之利息。(5)己○○應
    給付上訴人4,269,902元，其中3,839,061元部分之利息，自
    94年6月24日起至清償日止，按年息百分之5計算之利息；其
    餘430,841元部分之利息，自起訴狀繕本送達翌日起至清償
    日止按年息之5計算之利息。(6)第4、5項請准供擔保，宣告
    假執行；2.備位聲明：(1)確認上訴人就屈文波如原判決附表
    一、二、三之存款本息，均共有6之1之應繼分及系爭敦化北
    路房地及頂樓加蓋建物有應繼分25.41%。(2)請准於屈文波所
    留遺產內，將其中如原判決附表一、二、三之存款本息，應
    繼分各6分之1及第1項房地（含頂樓加蓋部分）分歸兩造所
    有，應繼分比例為:上訴人25.41%、被上訴人各14.918%。(3)
    被上訴人應就上開存款餘額之應繼分及房地之應繼分協同上
    訴人辦理繼承登記。(4)己○○與乙○○、丁○○、丙○○，
    應連帶給付上訴人386,500元，並自94年6月24日起至清償日
    止，按年息百分之5計算之利息。(5)第4項請准供擔保，宣告
    假執行。(原審為上訴人敗訴之判決，上訴人聲明不服)並上
    訴及減縮聲明：(一)先位聲明：1.原判決廢棄。2.請准將兩造
    被繼承人屈文波所遺如附表一之財產依下列方法予以分割：
    (1)被繼承人屈文波所遺如附表一編號一、二、三所示之銀行
    存款，按兩造應繼分各6分之1比例分割取得。(2)被繼承人屈
    文波所遺如附表一編號四對被上訴人己○○、乙○○、丁○
    ○、丙○○請求連帶給付2,235,000元，並自起訴狀繕本送
    達翌日起至清償日止，按年息百分之5計算之利息之債權，
    應按兩造應繼分各6分之1比例分割取得。(3)被繼承人屈文
    波所遺如附表一編號五對被上訴人己○○請求4,26 9,902元
    ，及自起訴狀繕本送達翌日起至清償日止，按年息百分之5
    計算之利息之債權，分歸上訴人所有。被上訴人戊○○應
    代位其被繼承人屈宇傑及被上訴人己○○、乙○○、丁○○
    、丙○○應就被繼承人屈文波所遺如附表一編號六之系爭敦
    化北路房地( 含頂樓加蓋部分)辦理繼承登記後，及被上訴
    人戊○○應代位其被繼承人屈宇傑及被上訴人己○○、乙○
    ○給付丙○○50 0,000元後，就上開房地各按應有部分5分
    之1比例保持共有。(二)備位聲明：1.原判決廢棄。2.請准將
    兩造被繼承人屈文波所遺如附表一之財產依下列方法予以分
    割：(1)被繼承人屈文波所遺如附表二編號一、二、三所示之
    銀行存款，按兩造應繼分各6分之1比例分割取得。(2)被繼承
    人屈文波所遺如附表二編號四對被上訴人己○○、乙○○、
    丁○○、丙○○請求連帶給付2,235,000元，並自起訴狀繕
    本送達翌日起至清償日止，按年息百分之5計算之利息之債
    權，應按兩造應繼分各6分之1比例分割取得。(3)被上訴人戊
    ○○應代位其被繼承人屈宇傑及被上訴人己○○、乙○○、
    丁○○、丙○○應就被繼承人屈文波所遺如附表二編號五之
    系爭敦化北路房地(含頂樓加蓋部分)辦理繼承登記後，及被
    上訴人戊○○應代位其被繼承人屈宇傑及被上訴人己○○、
    乙○○、丁○○及上訴人給付丙○○500,000元後，就上開
    房地上訴人應有部分萬分之2541，被上訴人各按應有部分萬
    分之1491.8比例保持共有。
二、被上訴人則以：系爭遺囑為屈文波所立，己○○未書立系爭
    遺囑，且未簽名，系爭遺囑上所示己○○之印章亦非其所蓋
    ，且於屈文波生前並未見過系爭遺囑，己○○無自書遺囑可
    言，自非遺囑人。又系爭遺囑第5條「我和你媽都去世時，
    此遺囑生效」，係附有以己○○死亡之確定事實到來為內容
    始發生效力，即系爭遺囑係附有期限（即始期），己○○現
    尚生存，始期尚未屆至，系爭遺囑尚未生效。依民法第1017
    條及民法親屬編施行法第6條之1規定，系爭南京東路房地為
    己○○所有，非屈文波所有，亦無借名登記之事，上揭房地
    之權利變換受補償費用3,839,061元，已存於己○○帳戶，
    應歸己○○所有，非屈文波之財產。又系爭南京東路房地溢
    繳之退稅款項279,445元為己○○多繳稅額之退稅款，另車
    位訂金20萬元為己○○原繳之車位訂金，嗣因未參與重建，
    故應予退還，皆非上揭房地之補償金，且己○○迄未領取該
    20萬元。屈文波於93年12月間於長庚醫院，在丁○○在場見
    聞下，交代其帳戶內全數存款，均要留給己○○，作為照顧
    年邁多病之己○○醫療費用及家庭生活費用等之用，並交代
    乙○○其存摺、印章等，授權乙○○領取，乙○○依屈文波
    授權領取2,235,000元，並依授權意旨存入己○○帳戶，上
    開款項自非屈文波之遺產。縱認系爭遺囑已生效，然系爭遺
    囑中屈文波就屬於其所有之遺產並未分配於上訴人，上訴人
    至多僅能主張屈文波違反特留分規定之範圍處分遺產，而非
    侵害應繼分。另上訴人因冒標合會會款共計3,282,900元，
    無力解決，而向屈文波借貸3,000,000元，惟因款項尚有不
    足，即由乙○○另借貸282,900元予屈文波，由屈文波將3,0
    00,000元先行匯入乙○○帳戶，乙○○彙同其借貸予屈文波
    之282,900元，共計3,282,900元，由乙○○依上訴人指示之
    各會員姓名、應匯入金額及帳戶明細等匯款，故上訴人向屈
    文波借貸之債務金額應為共計3,282,900元，應予扣還，於
    遺產分割時，得由應繼財產中，先予以清償等語，資以抗辯
    。並答辯聲明：上訴駁回。
三、上訴人主張屈文波於94年1月8日死亡，兩造為其繼承人及代
    位繼承人，屈文波生前曾自書系爭遺囑並簽章及系爭敦化北
    路房地尚未辦理繼承登記之事實，業據提出繼承系統表、戶
    籍謄本、遺書、臺北市土地登記第二類謄本、臺北市建物登
    記第二類謄本等件為證(見原審卷一第11-23頁、證物外放不
    動產時值估價報告)，且為被上訴人所不爭執，自堪信為真
    實。上訴人又主張屈文波死後留有前揭系爭敦化北路房地及
    銀行存款，乃請求分割遺產，被上訴人則抗辯依系爭遺囑第
    5條之內容，系爭遺囑係附有期限（即始期），己○○現尚
    生存，始期尚未屆至，系爭遺囑尚未生效等語。是以，本件
    首應審酌者為系爭遺囑是否已經生效？上訴人依系爭遺囑請
    求分割遺產有無理由？茲分別論述如下：
  (一)按自書遺囑者，應自書遺囑全文，記明年、月、日，並親自
    簽名。如有增減、塗改，應註明增減、塗改之處所及字數，
    另行簽名。又按遺囑自遺囑人死亡時發生效力，民法第1190
    條、第1199條分別定有明文。查系爭遺囑係由屈文波本人親
    自書寫全文並簽名，此為兩造所不爭執，依上開規定，系爭
    遺囑於屈文波死亡時即發生效力，應可認定。系爭遺囑第5
    條雖記載「我和你媽(即己○○)都去世時此遺囑生效」等語
    ，然按遺囑固得附加條件或期限，惟其所附加之條件或期限
    之內容，性質上應不得有違遺囑之本旨或背於公序良俗。系
    爭遺囑第5條之內容，實有違遺囑於死亡時發生效力之本質
    ，自難據以認系爭遺囑因附有期限而尚未生效，是系爭遺囑
    於屈文波死亡時即發生效力，要可認定。被上訴人以系爭遺
    囑第5條之內容而辯稱系爭遺囑尚未生效云云，並不足採。
  (二)次按被繼承人之遺囑，定有分割遺產之方法，或託他人代定
    者，從其所定。遺囑禁止遺產之分割者，其禁止之效力以十
    年為限。民法第1165條定有明文。又被承繼人死亡之當時，
    原則上自應即由有承繼權之人開始承繼遺產之全部，但被承
    繼人如有特別意思表示，則除與法令牴觸者外，自應從其意
    思。(最高法院18年上字第2715號(2)判例要旨參照)。另遺囑
    係無相對人之單獨行為，以遺囑人之一方的意思表示而成立
    ，不必對一定之人表示，亦不須得任何人之承諾，與一般法
    律行為同，常有解釋之必要，而「解釋意思表示，應探求當
    事人之真意，不得拘泥於所用之辭句。」民法第98條亦有明
    文。是解釋當事人之契約，應以當事人立約當時之真意為準
    ，而真意何在，又應以過去事實及其他一切證據資料為斷定
    之標準，不能拘泥文字致失真意。(最高法院39年台上第105
    3號判例要旨參照)。
  (三)查屈文波於84年9月1日自書之系爭遺囑，除前言敘明書立系
    爭遺囑之緣由外，全文共5條，內容如下：
    第1條：「南京東路5段328號10樓房屋，分給兒子甲○○。
    」。
    第2條：「敦化北路155巷66弄48號之3號房屋，分給乙○○
    、明、傑、儀四人，屋頂是宇明自己錢蓋的，由宇光負責處
    理後多給他50萬元，再四人平均分配。」。
    第3條：「銀行存款作我和你媽的哀事費用，由宇光全權負
    責。」。
    第4條：「墓地可向聯勤總部後勤署連絡申請一塊(攜帶榮民
    證)，如不可能你們五個人商量買一塊墓地，我和你媽最好
    埋在一齊。」。
    第5條：「我和你媽都去世時，此遺囑生效。」(見原審卷一
    第22-23頁)。
    綜觀上開系爭遺囑全文，除第4條係就墓地一事為交待外，
    第1條至第3條，屈文波係就當時之財產為生前分配，為定遺
    產分割之方法，自應從其所定。爰細繹系爭遺囑第3條指明
    銀行存款作為屈文波與己○○二人後事之用，及第5條特別
    表示系爭遺囑於渠等二人死亡後始生效之情，堪認屈文波書
    立系爭遺囑第5條之真意，有禁止其子女就其遺產在己○○
    死亡之前為分割之意思表示，依上開說明，屈文波既有此特
    別意思表示，且與法令未有所牴觸，自應從其意思。而屈文
    波於94年1月8日死亡，有戶籍謄本可考(見原審卷一第12頁)
    ，系爭遺囑自斯時生效，迄今未逾10年，上訴人於己○○尚
    生存、系爭遺囑禁止遺產之分割未逾10年之情形下，請求為
    遺產分割，洵屬無據。從而，上訴人依系爭遺囑，請求為遺
    產分割，為無理由，應予駁回。
四、綜上所述，上訴人基於繼承之法律關係，依系爭遺囑請求分
    割遺產，及依不當得利及侵權行為之法律關係，請求(一)先位
    聲明：請准將兩造被繼承人屈文波所遺如附表一之財產依下
    列方法予以分割：1.被繼承人屈文波所遺如附表一編號一、
    二、三所示之銀行存款，按兩造應繼分各6分之1比例分割取
    得。2.被繼承人屈文波所遺如附表一編號四對被上訴人己○
    ○、乙○○、丁○○、丙○○請求連帶給付2,235,000元，
    並自起訴狀繕本送達翌日起至清償日止，按年息百分之5計
    算之利息之債權，應按兩造應繼分各6分之1比例分割取得。
    3.(1)被繼承人屈文波所遺如附表一編號五對被上訴人己○○
    請求4,26 9,902元，及自起訴狀繕本送達翌日起至清償日止
    ，按年息百分之5計算之利息之債權，分歸上訴人所有。(2)
    被上訴人戊○○應代位其被繼承人屈宇傑及被上訴人己○○
    、乙○○、丁○○、丙○○應就被繼承人屈文波所遺如附表
    一編號六之系爭敦化北路房地(含頂樓加蓋部分)辦理繼承登
    記後，及被上訴人戊○○應代位其被繼承人屈宇傑及被上訴
    人己○○、乙○○給付丙○○500,000元後，就上開房地各
    按應有部分5分之1比例保持共有。(二)備位聲明：請准將兩造
    被繼承人屈文波所遺如附表一之財產依下列方法予以分割：
    1.被繼承人屈文波所遺如附表二編號一、二、三所示之銀行
    存款，按兩造應繼分各6分之1比例分割取得。2.被繼承人屈
    文波所遺如附表二編號四對被上訴人己○○、乙○○、丁○
    ○、丙○○請求連帶給付2,235,000元，並自起訴狀繕本送
    達翌日起至清償日止，按年息百分之5計算之利息之債權，
    應按兩造應繼分各6分之1比例分割取得。3.被上訴人戊○○
    應代位其被繼承人屈宇傑及被上訴人己○○、乙○○、丁○
    ○、丙○○應就被繼承人屈文波所遺如附表二編號五之系爭
    敦化北路房地(含頂樓加蓋部分)辦理繼承登記後，及被上訴
    人戊○○應代位其被繼承人屈宇傑及被上訴人己○○、乙○
    ○、丁○○及上訴人給付丙○○500,000元後，就上開房地
    上訴人應有部分萬分之2541，被上訴人各按應有部分萬分之
    1491.8比例保持共有，均為無理由，應予駁回；其假執行之
    聲請即失所附麗，應併予駁回。原審為上訴人敗訴之判決，
    及駁回其假執行之聲請，理由雖有不同，但結論並無二致。
    上訴意旨指摘原判決不當，求予廢棄改判，為無理由，應予
    駁回。
五、因本案事證已臻明確，兩造其餘主張陳述及所提證據，均毋
    庸再予審酌，附此敘明。
六、據上論結，本件上訴為無理由，爰判決如主文。
中    華    民    國    99    年    8    月    31    日
                    民事第十三庭
                        審判長法  官  蕭艿菁
                              法  官  周舒雁
                              法  官  陳姿岑
正本係照原本作成。
如不服本判決，應於收受送達後20日內向本院提出上訴書狀，其
未表明上訴理由者，應於提出上訴後20日內向本院補提理由書狀
（均須按他造當事人之人數附繕本）上訴時應提出委任律師或具
有律師資格之人之委任狀；委任有律師資格者，另應附具律師資
格證書及釋明委任人與受任人有民事訴訟法第466條之1第1項但
書或第2項（詳附註）所定關係之釋明文書影本。如委任律師提
起上訴者，應一併繳納上訴審裁判費。
中    華    民    國    99    年    9     月    1     日
                              書記官  黃慶霽
附註：
民事訴訟法第466條之1（第1項、第2項）：
對於第二審判決上訴，上訴人應委任律師為訴訟代理人。但上訴
人或其他法定代理人具有律師資格者，不在此限。
上訴人之配偶、三親等內之血親、二親等內之姻親，或上訴人為
法人、中央或地方機關時，其所屬專任人員具有律師資格並經法
院認為適當者，亦得為第三審訴訟代理人。

司法院資訊處製作；財團法人民間司法改革基金會備份。
